臺灣桃園地方法院民事判決　　　　　　 100年度簡上字第98號
上　訴　人　陳淑禎
訴訟代理人　葉月雲律師
被　上訴人　劉素珠
訴訟代理人　金鑫律師
上列當事人間請求損害賠償事件，上訴人對於中華民國100 年5
月31日本院桃園簡易庭100 年度桃簡字第247 號第一審判決提起
上訴，本院於民國100年11 月3日言詞辯論終結，判決如下：
    主  文
原判決廢棄。
被上訴人於第一審簡易之訴駁回。
第一、二審訴訟費用由被上訴人負擔。
    事實及理由
一、被上訴人起訴主張：
  (一)上訴人明知訴外人楊注鍠為有配偶之人，仍於楊注鍠中風出
    院後之民國94、95年間，於上訴人桃園縣桃園市○○街118
    號住處為相姦行為，此為上訴人於臺灣桃園地方法院檢察署
    （下稱桃園地檢署）99年度偵字第26367 號案件99年7 月1
    日、同年9 月21日偵訊中所自承，無論自被上訴人於98年8
    月間因整理楊注鍠書信始知上訴人與楊注鍠曾生下2 女之事
    實起算，抑或自被上訴人於99年7 月1 日偵查庭前一日詢問
    楊注鍠後始知悉並提起告訴起算，或自被上訴人於99年9 月
    21日聽聞上訴人承認有上開相姦行為起算，均未罹於侵權行
    為損害賠償請求權之兩年消滅時效甚明。
  (二)又上訴人前揭自承雖經桃園地檢署檢察官為不起訴處分確定
    （99年度偵字第26367 號），然刑事判決所為認定本無拘束
    民事之效力，原審以上訴人自白及證人陳金龍、楊注鍠之證
    述，而認上訴人確有於楊注鍠出院後為相姦行為，並無違誤
    。另上訴人係於95年3 月8 日始由桃園縣桃園市○○街118
    號遷出，且前揭房屋於95年間仍屬上訴人所有，並無任何異
    動，上訴人稱其於94年間已搬離桃園，並非實在。況上訴人
    於該案件偵查中先後為此相同陳述，而此事涉刑事罪責，事
    關重大，上訴人顯無為激怒被上訴人而為該虛偽陳述之可能
    ，而楊注鍠雖經本院家事庭以94年度禁字第158 號裁定為禁
    治產宣告，惟禁治產宣告係以心神喪失或精神耗弱至無法處
    理自己事務為要件，未必認楊注鍠無性行為之能力，楊注鍠
    已於偵查中證稱有於95年7 、8 月間與上訴人為相姦行為，
    非無楊注鍠記憶時間錯誤，或上訴人故意將發生時點為較早
    之陳述可能所致，難憑此即認上訴人之自承與事實不符。
  (三)再上訴人多年來暗中與楊注鍠往來，並生下2 女，破壞被上
    訴人家庭之圓滿與和諧甚鉅，提起本件訴訟乃被上訴人維護
    權益之行使，而楊注鍠之父楊文聰自92年8 月28日起至98年
    11月6 日止，受楊注鍠委託先後匯款或交付予上訴人新臺幣
    （下同）800 餘萬元，上訴人並為其2 女對楊注鍠向臺灣高
    雄地方法院家事庭聲請定扶養費（99年度家聲字第493 號）
    ，與上訴人指稱其協助楊注鍠資金及自行負擔2 女扶養費用
    等語，實大相逕庭。是上訴人與楊注鍠之相姦行為，侵害被
    上訴人基於婚姻關係所享有之夫妻身分法益及婚姻共同圓滿
    生活之利益，致被上訴人近年來精神遭受莫大之痛苦，侵害
    情節亦屬重大，為此，爰依民法第184 條第1 項後段、第19
    5 條第1 項、第3 項規定，請求被上訴人賠償精神慰撫金30
    0,000 元，及自起訴狀繕本送達翌日起至清償日止，按週年
    利率5%計算之利息。
  (四)並聲明：上訴駁回。
二、上訴人則以：
  (一)被上訴人所指上訴人自承於楊注鍠94年間中風出院後所為之
    相姦行為，被上訴人於94年底即已知情，此依證人湯鳳英、
    楊雅淳、楊雅汝於原審之證言可知，並非被上訴人所稱於99
    年6 月30日或同年7 月1 日始知情，是被上訴人本件侵權行
    為損害賠償請求權，應已罹於消滅時效。又縱認尚未罹於時
    效，惟上訴人所為前揭陳述，業經桃園地檢署檢察官為不起
    訴處分（99年度偵字第26367 號），該案件證人陳金龍雖證
    稱其曾搭載楊注鍠至上訴人住所一次等語，然證人陳金龍亦
    稱搭載之時間無法確定，未親聞上訴人與楊注鍠間有相姦行
    為，且楊注鍠中風後精神狀況不佳，其證稱曾與上訴人於95
    年7 、8 月為相姦行為云云，應不足採信。實則上訴人因於
    楊注鍠93年間中風住院時，曾帶2 女前往探視，而遭被上訴
    人發現，被上訴人即多次至上訴人住處騷擾，上訴人不得不
    於94年度上學期時，為2 女向學校請長假，並舉家搬遷至高
    雄，且桃園縣桃園市○○街118 號住處於95年3 月2 日已遭
    訴外人兆豐資產管理股份有限公司聲請假扣押，上訴人不可
    能於94、95年間仍與楊注鍠於該處為相姦行為。上訴人之所
    以於99年度偵字第26367 號案件偵查中，自陳仍於楊注鍠中
    風出院後與楊注鍠為相姦行為，乃因被上訴人不斷阻止2 女
    與楊注鍠見面，上訴人是要氣被上訴人才為與事實不符之陳
    述，是被上訴人雖曾就上開不起訴處分提起再議，仍遭台灣
    高等法院檢察署檢察官駁回再議確定（99年度上聲議字第89
    97號），可知上訴人確無與楊注鍠於94年間出院後有何相姦
    行為。
  (二)又被上訴人曾於桃園地檢署99年度偵字第5152號案件偵查中
    ，自承楊注鍠於93年中風後，身體不太能動，一直到97年、
    98年始比較能行動等語，且被上訴人確於94年7 月21日向本
    院聲請對楊注鍠宣告禁治產，並經本院以94年度禁字第158
    號裁定准許在案，被上訴人並遲至98年間方聲請本院以98年
    度家聲字第36號撤銷該禁治產宣告，則楊注鍠於前揭受禁治
    產宣告期間，既無法獨自處理事務，自無與上訴人為相姦行
    為之可能，且楊注鍠為民法第75條所定無意識或精神錯亂之
    人，亦經本院99年度訴字第507 號判決所認定，是上訴人確
    無於楊注鍠94年間出院後，有與楊注鍠為相姦行為，應屬明
    確。
  (三)退萬步言，縱認上訴人確實有對被上訴人為侵權行為，惟上
    訴人自承之侵權行為僅有一次，而上訴人僅小學畢業，名下
    並無財產，以打零工維生，現為低收入戶，且與楊注鍠相識
    後，即以標會或向親友借貸之方式提供楊注鍠資金，甚且將
    支票帳戶交予楊注鍠使用，故而上訴人並不了解該支票帳戶
    將近百萬元之款項由誰兌現，至楊注鍠曾提供房地並簽發5,
    000,000 元本票擔保，惟因楊文聰以楊注鍠中風後須醫藥費
    為由請上訴人塗銷，並將該房地無償贈與楊注鍠之弟，且於
    98年10月起未正常給付2 女之扶養費，上訴人始向本院提起
    99年度訴字第507 號撤銷贈與訴訟，並向臺灣高雄地方法院
    聲請定扶養費，並非圖謀楊注鍠其他財產，被上訴人請求賠
    償300,000 元顯屬過高等語，資為抗辯。
  (四)並聲明：如主文第1、2項所示。
三、被上訴人主張之事實，業據其提出臺灣高雄地方法院99年度
    家聲字第493 號裁定、桃園地檢署檢察官99年度偵字第2636
    7 號不起訴處分書、桃園地檢署99年度他字第2396號妨害家
    庭案件99年9 月21日、同年7 月1 日訊問筆錄、戶籍謄本及
    戶役政連結作業系統查詢單為證。上訴人固未否認曾於桃園
    地檢署99年度他字第2396號妨害家庭案件99年7 月1 日、同
    年9 月21日訊問時，陳稱在楊注鍠出院後曾與楊注鍠為相姦
    行為等語，惟否認其陳述為真實，並就應否賠償被上訴人精
    神慰撫金300,000 元，以前揭情詞置辯。是本件兩造爭執所
    在厥為：(一)被上訴人提起本件請求，是否已罹於2 年消滅時
    效？(二)若未罹於時效，上訴人是否於94、95年間楊注鍠出院
    後曾與楊注鍠有相姦行為？經查：
  (一)被上訴人提起本訴尚未罹於消滅時效：
    按因侵權行為所生之損害賠償請求權，自請求權人知有損害
    及賠償義務人時起，2 年間不行使而消滅。自有侵權行為時
    起，逾10年者亦同，民法第197 條第1 項定有明文。被上訴
    人係於100 年2 月1 日提起本件訴訟，有起訴狀上本院收文
    戳章在卷可憑，則無論自被上訴人於98年8 月整理楊注鍠書
    信、99年6 月30日詢問楊注鍠後、99年9 月21日親聞上訴人
    自承等時點分別起算，均尚未罹於2 年消滅時效，應堪認定
    。上訴人固辯稱依證人湯鳳英、楊雅淳、楊雅汝於原審證詞
    ，被上訴人於94年底即已知情云云，惟證人湯鳳英、楊雅淳
    、楊雅汝均僅證稱被上訴人於楊注鍠93年間住院後即一直騷
    擾上訴人，上訴人遂攜2 女搬遷至高雄等語（見原審卷第98
    頁反面至100 頁反面），可知被上訴人係因發現上訴人至醫
    院探視楊注鍠後，始有前往上訴人住處之行為，尚難認被上
    訴人此時已知悉上訴人於楊注鍠出院後有與楊注鍠為相姦行
    為，且被上訴人尚主張上訴人於95年間亦有與楊注鍠為相姦
    行為等語，被上訴人殊無於行為前之94年底即已知悉，是上
    訴人前揭所辯，並非可採。
  (二)上訴人並無於楊注鍠出院後之94、95年間與楊注鍠為相姦行
    為：
  1.按當事人主張有利於己之事實者，就其事實有舉證之責任，
    民法第277 條本文定有明文。次按當事人在刑事案件所為不
    利於己之陳述，本未可與民事訴訟法第279 條所謂之自認同
    視，尚須審究其與實際情形是否相符，依自由心證以為取捨
    之依據，最高法院44年台上字第988 號判例可資參照。本件
    被上訴人主張上訴人有於楊注鍠出院後之94、95年間，與楊
    注鍠於桃園縣桃園市○○街118 號為相姦行為等語，就94年
    之相姦行為雖為上訴人於桃園地檢署99年度他字第2396號案
    件偵查中所自陳，惟為上訴人於本件訴訟中所否認，則揆諸
    首揭法條及判決意旨，尚不得以上訴人自認視之，本院仍須
    認定上訴人於上開案件偵查中所為陳述是否與事實相符，被
    上訴人就其前揭主張，亦仍負有舉證之責。
  2.而查，被上訴人固提出桃園地檢署99年度他字第2396號99年
    7 月1 日、同年9 月21日訊問筆錄為佐，本院復依聲請調閱
    該卷宗查核無誤，堪認上訴人確有於桃園地檢署99年度他字
    第2396號妨害家庭案件99年9 月1 日偵查中陳稱：「我承認
    有與楊（注鍠）在94年間楊出院後，楊來我慈德街住處發生
    過關係，但我忘記有幾次，時間是在楊出院後，但95年7 、
    8 月間我已經搬到高雄了。」等語，惟楊注鍠同日證稱：「
    （問：是否於你94年出院後與陳發生性行為？）95年有3次
    ，94年時我沒有找陳（即上訴人），我與陳發生性行為是在
    95年7 、8 月的時候。」等語明確，有該份訊問筆錄在卷可
    稽，核與上訴人所為前揭陳述不符，是上訴人有無於楊注鍠
    94年間出院後與楊注鍠發生相姦行為，已非無疑。又證人陳
    金龍固亦於同日證稱：「我有載楊去過一次，時間我忘記了
    ，我載楊是去找陳的，我在那邊跟陳、楊一起唱卡拉OK，後
    來我就走了。」等語，然參之證人陳金龍前揭證言，既無從
    得知其係何時陪同楊注鍠前往上訴人住所，亦無得確認上訴
    人有與楊注鍠為相姦行為，自難據此即謂楊注鍠於94年間出
    院後，仍有與上訴人為相姦行為之事實，桃園地檢署檢察官
    就上訴人自承之相姦行為，亦因查無其他積極事證，已為不
    起訴處分確定在案（99年度偵字第26367 號），是尚難逕以
    被上訴人提出該案件之前揭筆錄，即認被上訴人之主張為真
    。
  3.又被上訴人雖復主張：上訴人於偵查中自承與楊注鍠發生相
    姦行為之時點固與楊注鍠不同，然上訴人非無記憶錯誤，或
    故意將發生關係之時點為較早陳述之可能，以楊注鍠於95年
    間已歷經相當時間之休養復健，且得藉證人陳金龍之協助與
    上訴人相會等情觀之，足證上訴人之自承與事實相符云云。
    惟被上訴人就上訴人何以有記憶錯誤或故意為不實時點陳述
    之可能，未舉證以實其說，且被上訴人於原審明確表示僅就
    上訴人自承之94年間相姦行為而為本件主張（見原審卷第97
    頁反面），惟與其於本院審理中復主張95年間最少有2 次相
    姦行為等語（見本院卷第126 頁），前後主張已有不符，是
    得否逕認上訴人自陳相姦行為之時點與楊注鍠證述之時點乃
    屬相同，實非無疑。況證人楊注鍠係於93年9 月14日中風住
    院，後於94年1 月29日出院後，被上訴人於94年7 月21日向
    本院家事法庭聲請宣告楊注鍠為禁治產人，經本院認定楊注
    鍠因出血性腦中風而引起癡呆狀態，其意識及認知功能皆呈
    現嚴重障礙，行動能力嚴重受損，生活能力完全無法自理，
    達無法處理一般事務及自我照顧之程度，而為楊注鍠禁治產
    之宣告，被上訴人則係迄至98年間始聲請撤銷該禁治產宣告
    等情，業據本院調閱94年度禁字第158 號、98年度家聲字第
    36號全卷核閱屬實，則被上訴人就楊注鍠於94年間出院後，
    無論係94或95年間仍有與上訴人為相姦行為之能力，既未提
    出其它事證為佐，則其前揭主張，尚乏憑據，並非可採。
  4.另被上訴人主張上訴人無甘冒刑事責任風險而激怒被上訴人
    之必要，上訴人雖於95年2 月6 日將戶籍自桃園縣桃園市○
    ○街118 號房屋遷出，然該房屋於95年間所有權仍屬上訴人
    所有，上訴人於偵查中所為陳述應屬可信，且楊注鍠證稱有
    於95年7 、8 月間與上訴人為相姦行為，上訴人亦應有於95
    年7 、8 間與楊注鍠為相姦行為云云。惟上訴人於偵查中所
    為陳述之動機為何，與其陳述內容之真實與否尚屬二事，本
    院仍應依調查之結果而為認定，已如前述。至桃園縣桃園市
    ○○街118 號房屋雖於95年間仍為上訴人所有，惟楊雅淳、
    楊雅汝之戶籍均自94年12月19日即自前揭房屋遷出，楊雅淳
    並於94學年第2 學期即95年上半年間獲得高雄市中正國民小
    學頒發獎狀，有楊雅淳、楊雅汝之戶籍謄本及獎狀7 紙在卷
    可憑，其時點與證人楊雅淳證稱被上訴人係於其小學5 年級
    時至住處按門鈴敲門，其與楊雅汝即請長假，後並搬遷至高
    雄等語相符（見原審卷第99頁反面），則上訴人既為楊雅淳
    、楊雅汝之主要照護者，其戶籍亦於95年2 月6 日自上開房
    屋遷出，有上訴人之戶籍謄本在卷可參，則上訴人主張其已
    於94年底搬遷至高雄居住，不可能於楊注鍠出院後之94、95
    年間與楊注鍠於桃園縣桃園市○○街118 號住處為相姦行為
    等語，與事證相符，應為可採，楊注鍠於偵查中所為前揭證
    述既與上開事實相左，被上訴人復未提出其它證據以實其說
    ，則被上訴人前揭主張，仍非有據。
四、綜上所述，被上訴人主張上訴人有於楊注鍠94年間出院後之
    94、95年間，於桃園縣桃園市○○街118 號與楊注鍠為相姦
    行為云云，並依民法第184 條第1 項後段、第195 條第1 項
    、第3 項規定為本件請求，雖尚未罹於消滅時效，惟上訴人
    於偵查中所為陳述與事實不符，且被上訴人就其前揭主張之
    事實亦未盡舉證之責，則其請求上訴人賠償300,000 元，及
    自起訴狀繕本送達翌日起至清償日止，按週年利率5%計算之
    利息，即屬無據。是以原審就上開部分為上訴人敗訴之判決
    ，尚有未洽。上訴意旨指摘原判決不當，求予廢棄改判，為
    有理由。爰由本院予以廢棄改判，如主文第1 、2 項所示。
五、本件事證已臻明確，兩造其餘主張、陳述並所提證據，經本
    院斟酌後，認均與本件之結論無礙，爰不一一論列，附此敘
    明。
六、結論：本件上訴為有理由，依民事訴訟法第436 條之1 第3
    項、第450條、第78條，判決如主文。
中    華    民    國  100     年    11    月    24    日
                   民事第一庭  審判長法  官  郭琇玲
                                     法  官  袁雪華
                                     法  官  莊佩
以上正本係照原本作成。
如對本判決上訴，須於判決送達後 20 日內向本院提出上訴狀。
如委任律師提起上訴者，應一併繳納上訴審裁判費。
中    華    民    國   100    年    11    月    24    日
                                     書記官  黃澧